【裁判字號】    95,訴,543
【裁判日期】    951020
【裁判案由】    清償借款
【裁判全文】
臺灣臺中地方法院民事判決  95年度訴字第543號
原      告  甲○○
被      告  丙○○
當事人間清償借款事件，本院於95年9月25日言詞辯論終結，判
決如下：
    主    文
被告應給付原告新台幣貳佰參拾柒萬貳仟元及自民國95年4月11
日起，至清償日止，按週年利率百分之5計算之利息。
訴訟費用由被告負擔。
本判決於原告以新台幣柒拾玖萬元供擔保後，得假執行。
    事實及理由
一、本件原告起訴主張: 訴外人李月真持如附表所示被告及被告
    之妹丁○○、被告之妹婿乙○○所簽發之支票，向原告借款
    新台幣（下同）305萬3000元，並交付支票予原告，以為清
    償，惟原告屆期提示，均未獲兌現，原告乃於85年5月8日發
    函向被告追討，被告於85年9月14日，承諾負擔全部借款之
    清償，並自85年年9月14日起，陸續向原告清償，期間至94
    年9月，共僅清償67萬5000元，尚有237萬2000元未為清償，
    嗣經原告於94年11月2日，再以台中法院郵局第5398號存證
    信函，催告被告限期清償系爭借款，惟被告均置之不理，為
    此請求被告給付等語。並聲明：被告應給付原告237萬2000
    元及自95年3月2日準備書狀繕本送達翌日（即95年4月11日
    ）起，至清償日止，按年息百分之5計算之利息。
二、被告則以：否認有向原告借款，且辯稱原告所提4紙票據僅
    其中到期日為83年10月3日、面額50萬1000元之票據（如附
    表編號四所示支票）為其所簽發，其亦已分期付款清償完畢
    ，一開始每個月1萬元，嗣後為6000元，其餘支票其均未背
    書，其於清償完系爭50萬1000元票款債務後會再為清償，係
    因同情原告，如原告未起訴請求，被告會再繼續清償等語資
    為抗辯。並聲明:駁回原告之訴。
三、本件原告起訴主張: 訴外人李月真持如附表所示被告及被告
    之妹丁○○、被告之妹婿乙○○所簽發之支票，向原告借款
    305萬3000元，並交付該等支票予原告，惟原告屆期提示，
    均未獲兌現，原告乃於85年5月8日，發函向被告追討，被告
    於85年9月14日，承諾負擔全部票款之清償，並自85年9月14
    日起，陸續向原告清償，期間至94年9月，共僅清償67萬500
    0元，尚有237萬2000元未為清償，嗣經原告於94年11月2日
    ，再以台中法院郵局第5398號存證信函，催告被告限期清償
    系爭借款，惟被告均置之不理等語，被告就其有簽發如附表
    所示編號4號支票，及原告確有向其催告給付全部票款，而
    被告亦已清償67萬5000元等事實，固不爭執，惟否認其有向
    原告承諾就系爭305萬3000元票款債務對原告負全部清償之
    責任，並以前詞置辯，是本件所應審究者為：被告就原告主
    張之305萬3000元票款債務，是否有為全部清償之承諾？
    經查：
（一）原告主張: 訴外人李月真持如附表所示被告及被告之妹丁○○、被告之妹婿乙○○所簽發之支票，向原告借款305
      萬3000元，惟原告屆期提示支票，均未獲兌現，原告乃於
      85年5月8日，發函向被告追討等事實，為被告不爭執，並
      有原告提之支票4紙、85年5月8日台中24支局第66號存證
      信函1份在卷可參，自堪信為真；又參諸依上開系爭台中
      24支局第66號存證信函內容，原告係以該存證信函向被告
      催討如附表所示4紙支票所載金額總和305萬3000元票款債
      務，顯見原告主張其係向被告追討全部305萬3000元票款
      債務無誤，而非僅向就被告催討如附表編號4號所示之票
      款債務之事實，應屬可採。
（二）再參諸卷附原告提出而被告不為爭執之收據4份（85年9月
      14日、85年9月15日、85年10月14日、86年2月16日），其
      上均記載「1.向丙○○、丁○○、乙○○收取支票額金額
      之和解金額，經由雙方同意每月1萬元支付接受。2.收取
      金額現金1萬元無誤立據為憑。收款人甲○○；交付人丙○○」，依上開收據所載之內容，被告所交付款項所欲清
      償之債務為「丙○○、丁○○、乙○○收取支票額金額之
      和解金額」，所謂「丙○○、丁○○、乙○○之支票額金
      額」應係指即如附表所示之支票金額之總和，是原告主張
      被告所為之清償，係為清償丙○○、丁○○、乙○○三人
      所負全部之305萬3000元票據債務，應非無據。
（三）又被告承諾就附表所示支票債務負清償責任後，自85年9
      月14日至94年9月間，陸續清償67萬5000元之事實，為兩
      造所不爭執，並有原告所提出之還款明細表1份在卷可稽
      ，按被告如僅向原告承諾清償其簽發之支票債務50萬1000
      元，被告早已清償完畢，其何須於清償完畢後，再繼續多
      給付17萬4000元？且依卷附被告所書寫致原告之便條紙，
      被告於90年間、91年間，仍向原告表示「本月份不方便，
      附上5000元．．．」、「日子難過湊不到錢附上500元請
      笑納」、「．．．每月改為5000元，請相互體諒解決困難
      ．．．」等語，按被告如承若清償50萬1000元，依其所書
      之便條，其經濟困難，非屬優渥，於清償完畢50萬1000元
      ，當無再為額外清償之理，惟被告竟一直清償至94年9 月
      ，顯見被告於94年9月間仍承認有積欠原告債務之事實，
      否則其何庸再為清償？是被告辯稱其僅承諾清償50萬1000
      元債務，就丁○○、乙○○所簽發之支票債務，其未承諾
      清償，顯悖於事實，而無可採。
（四）按法律行為以得否與其原因相分離，可分為要因行為（有
      因行為）及不要因行為（無因行為）。前者如買賣、消費
      借貸等債權契約是；後者如處分行為、債務拘束、債務承
      認、指示證券及票據行為等屬之。民法上之典型契約固均
      屬有因契約，惟基於契約自由原則，當事人於不背於法律
      強行規定及公序良俗之範圍內，亦得訂定無因契約，此種
      由一方負擔不標明原因之契約，亦屬無因行為。準此，本
      件被告於原告向催討如附表所示之全部票據債務時，被告
      既已承諾為全部清償，則兩造就系爭305萬3000元票據債
      務，即有由被告負全部清償責任之「債務拘束」契約存在
      ，應堪認定。又當事人訂立「債務拘束契約」之目的，在
      於不受原因行為之影響，及避免原因行為之抗辯。是縱使
      如附表編號1、2號所示之支票，未經被告背書之事實屬實
      ，然被告既已承諾清償系爭所有票據債務，且已為部分清
      償，自不得事後再爭執系爭編號1、2號支票，非其所背書
      而拒絕給付。今被告就其承諾清償之305萬3000元票據債
      務，僅清償67萬5000元，就餘款237萬2000元表示不再清
      償，原告自得請求被告給付。另按給付無確定期限者，債
      務人於債權人得請求給付時，經其催告而未為給付，自受
      催告時起，負遲延責任，其經債權人起訴而送達訴狀者，
      與催告有同一效力，民法第229條第2項定有明文。而遲延
      之債務，以支付金錢為標的者，債權人得請求依法定利率
      計算之遲延利息；應負利息之債務，其利率未經約定，亦
      無法律可據者，週年利率為百分之5，亦為民法第233條第
      1 項、第203條所明定。本件被告承諾對原告清償系爭305
      萬3000元票據債務，惟就清償期兩造未有明確約定，且依
      被告事後任意部分清償1萬元、6000元、5000元，原告均
      予接受等情事觀之，兩造就被告應為清償之日期確未有明
      白約定，應屬給付無確定期限，依前述說明，被告自95年
      3 月2日準備書狀繕本送達翌日（即95年4月11日）起，應
      負給付遲延責任，原告主張被告應自上開準備書狀送達翌
      日起，給付法定遲延利息，於法有據。從而，原告本前述
      兩造債務拘束契約之票款給付請求權法律關係，請求被告
      應給付原告237萬2000元及自95年3月2日準備書狀繕本送
      達翌日（即95年4月11日）起，至清償日止，按年息5%計
      算之利息，洵屬正當，應予准許。
四、原告陳明願供擔保，請求宣告假執行，核無不合，茲酌定相
    當之擔保金額，予以准許。
五、本件訴訟費用及假執行之依據：民事訴訟法第78條、第390
    條第2項，判決如主文。
中    華    民    國    95    年    10   月    20    日
                  民事第二庭    法  官  涂秀玲
附表
編號 票      號  金    額 發票日    發票人 付款人
 1   BＺ0000000   000萬元  82/12/28  乙○○ 富邦銀行
                                           台中分行
 2   DＺ0000000   00萬元   83/02/13  丁○○ 彰化銀行
                                           北斗分行
 3   DＺ0000000   00萬     83/10/03  丁○○ 彰化銀行
                 2千元                     北斗分行
 4   Ｚ0000000    00萬     83/10/03  丙○○ 農民銀行
                 1千元                     中港分行
（以下空白）
正本係照原本作成。
如對本判決上訴，須於判決送達後20日內向本院提出上訴狀。
中    華    民    國    95    年    10   月    20    日
                                書記官


司法院資訊處製作；財團法人民間司法改革基金會備份。
